【裁判字號】    95,訴緝,33
【裁判日期】    951018
【裁判案由】    偽造文書等
【裁判全文】
臺灣基隆地方法院刑事判決              95年度訴緝字第33號
公  訴  人  臺灣基隆地方法院檢察署檢察官
被      告  辛○○
上列被告因偽造文書等案件，經檢察官提起公訴（90年度偵字第
3052號、90年度偵字第3150號），被告為有罪之陳述，本院合議
庭乃裁定由受命法官獨任依簡式審判程序進行理，並判決如下︰
    主  文
辛○○連續行使偽造準私文書，足以生損害於他人，處有期徒刑
陸月，如易科罰金以銀元參佰元即新臺幣玖佰元折算壹日。
    事  實
一、辛○○於民國87年9月5日，自任會首召集民間合會，並虛構
    會員阿蘭、愛卿、李勇傳、賴建洲、陳鴻亮、王英玲等6 人
    名單，佯向癸○○（會單上載為阿美）、李林麗雪（會單上
    載為楊金鳳）、乙○○、子○○（會單上載為金龍）、丁○○○（會單上載為楊金鳳）、戊○、張桂美（會單上載為瓦
    斯行）等人招攬合會，每月每會各為新臺幣（下同）1 萬元
    ，會員含會首在內共計36人次，標息採內標制（起訴書誤載
    為外標制），約每月5日上午10時在基隆市○○路35 號開標
    ，底標限為7 百元，致楊金鳳、乙○○、子○○、戊○等人
    不疑有他而加入合會。詎辛○○自87年9月5日起至90年3 月
    5 日止之期間，為填補之前遭他人倒會之債務，竟意圖為自
    己不法之所有，基於詐欺取財及行使偽造私文書之概括犯意
    ，以其所虛構之合會會員阿蘭、愛卿、李勇傳、賴建洲、陳
    鴻亮、王英玲等6 人之名義，先後於開標時間，開標地點，
    利用會員未全體到場標會之機會，分別以標息2千元至2千6
    百元不等，偽簽其所虛構之會員名義姓名署押各1 枚於紙上
    ，偽造依習慣表示投標會款，提示予其他到場之會員而行使
    之，告知係各該名義人得標，且通知未到場之會員，足生損
    害於其他活會會員，進而向各該活會會員收取會款，使不知
    情之活會會員誤信係合法競標之結果而陷於錯誤，先後如數
    給付會款予辛○○，合計詐得會款198萬元，嗣於90年4月5
    日第32次開標後倒會，始供出上情。辛○○以前開手法詐取
    會款得逞，竟食髓知味，基於同一為自己不法所有之概括犯
    意於88年7月25 日，再任會首召集民間合會，並虛構會員美
    珠、美玉、愛卿、陳添和、李淑真、林陳桂蘭、嚴太太、曾
    明山、林木生、黃章文等10人名單（起訴書誤載李秀春、游
    老師、佛光香店，其中李秀春部分並已經蒞庭檢察官當庭更
    正為李秀香），佯向壬○○、張桂美（會單上載為阿美）、
    己○○（會上載為阿井）、甲○○○（會單上載為牙科）、
    乙○○（會單上載為連太太）、趙桂花（會單上載為水波）
    、子○○（會單上載為瓦斯行）、庚○○、壬○○、丙○○
    （會單上載為郭太太）等人招攬合會，每月每會各為2萬元
    ，會員含會首在內共計47人次，標息採內標制（起訴書誤載
    為外標制），約每月25日上午10時在基隆市○○路57號開標
    ，底標限為1千5百元，致壬○○等人不疑有他而加入合會。
    詎辛○○自88年8月25日起至90年2月25日止之期間，為填補
    之前遭他人倒會之債務，竟意圖為自己不法之所有，基於同
    前之概括犯意，先後於開標時間，開標地點，利用會員未全
    體到場標會之機會，分別以標息3千6百元、4千元、5千元不
    等，偽簽其所虛構之合會會員美珠、美玉、愛卿、陳添和、
    李淑真、林陳桂蘭、嚴太太、曾明山、林木生、黃章文等10
    人之名義姓名署押各1 枚於紙上，偽造依習慣表示投標會款
    ，提示予其他到場之會員而行使之，告知係各該名義人得標
    ，且通知未到場之會員，足生損害於其他活會會員，進而向
    各該活會會員收取會款，使不知情之活會會員誤信係合法競
    標之結果而陷於錯誤，先後如數給付會款予辛○○，合計詐
    得會款1,092萬元，嗣於90年3月25日第20次開標由會員壬○○得標，辛○○卻無法收足會款，並於同年4月25 日宣佈停
    標，經會員追問始供出上情。
二、案經癸○○、丁○○○、子○○、乙○○、戊○、甲○○○
    己○○、壬○○、庚○○、丙○○告訴臺灣基地方法院檢察
    署檢察官偵查起訴。
    理  由
一、本件被告辛○○所犯非死刑、無期徒刑、最輕本刑為3 年上
    有期徒刑之罪或高等法院管轄第一審案件，其於準備程序進
    行中，先就被訴事實為有罪之陳述，經告知其簡式審判程序
    之旨，並聽取公訴人、被告之意見後，本院業已依刑事訴訟
    法第273條之1第1 項之規定，裁定由受命法官獨任以簡式審
    判程序進行本案之審理。
二、前揭事實，業據被告辛○○於警詢、偵查及本院審理中坦承
    不諱，並經證人即會員丙○○（即88年7月25 日合會單上所
    載之郭太太）、子○○（即87年9月5日合會單上所載之金龍
    ，88年7月25日合會單上所載之瓦斯行）、趙桂花（即88年7
    月25日合會單上所載之水波）、癸○○、丁○○○（即87年
    9月5日合會單上所載之楊金鳳）、甲○○○、乙○○、李林
    麗雪、洪秋月（即戊○之代理人）、李明虎（即庚○○及壬○○之代理人）於偵查中證述屬實，並有上開合會會單2 紙
    （其上均有被告親筆註記所盜標之名義人及次數並簽名）附
    於90年度偵字第3052號卷內及證人癸○○所提出為被告不爭
    執之倒會會款明細表2紙附於本院90年度訴字第500號卷內可
    稽，足徵被告辛○○之上開自白與事實相符。本件事證明確
    ，被告辛○○之犯行洵堪認定，應予依法論科。
三、論罪科刑：
  (一)按互助會之標單，寫有標息及標會者之署名，依習慣係表示
    投標會款之私文書，為刑法第220條第1項規定之準私文書（
    最高法院82年度台上字第217 號判決可資參照）。核被告辛○○所為，係犯刑法第220條第1項、第216條、第210條之行
    使偽造準私文書罪及第339條第1項之詐欺取財罪。又偽造其
    所虛構會員姓名之署押，為偽造準私文書之低度行為，而偽
    造準私文書之低度行為復為行使之高度行為所吸收，均不另
    論罪。被告所為各次冒標詐欺犯行，皆係同時向多數活會會
    員詐取會款，同時侵害多數人之財產法益，屬一行為觸犯數
    同種罪名之想像競合犯，而刑法有關想像競合犯之規定並未
    修正，故應依修正後刑法第2條第1項前段規定，適用被告行
    為時即修正前刑法第55條前段之規定，從一重論以詐欺取財
    罪。又刑法第56條連續犯之規定，業於94年2月2日修正公布
    刪除，並於95年7月1日施行，則被告辛○○之犯行，因行為
    後新法業已刪除連續犯之規定，此刪除雖非犯罪構成要件之
    變更，但顯已影響行為人刑罰之法律效果，自屬法律有變更
    ，經比較修正前後規定之結果，修正後之法律並未較有利於
    被告，依修正後刑法第2條第1項規定，應適用被告行為時即
    修正前之刑法第56條之規定論以連續犯（最高法院95年第8
    次刑事庭會議決議參照），是被告先後多次行使偽造準私文
    書及先後多次詐欺取財犯行，時間緊接，方法相同，各觸犯
    構成要件相同之罪名，顯係基於概括之犯意反覆為之，均屬
    連續犯，皆應依修正前刑法第56條之規定論以一罪，並均依
    法加重其刑。另刑法有關牽連犯之規定，業於94年2月2日修
    正公布刪除，並自95年7月1日施行，而本件被告辛○○於前
    開期間所犯行使偽造準私文書及詐欺取財犯行，依修正前刑
    法第55條後段之規定，僅從一重之行使偽造準私文書罪處斷
    ，而依修正後之規定則應將前開行使偽造準私文書及詐欺取
    財犯行予以分論併罰，經比較修正前後規定之結果，修正後
    之規定並未較有利於被告，依修正後刑法第2條第1項之規定
    ，應適用行為時即修正前刑法第55條後段之規定論以牽連犯
    ，是被告辛○○行使偽造準私文書之目的即在於詐欺取財，
    其所犯上開二罪間，有方法結果之牽連關係，應依修正前刑
    法第55條後段之規定從一重論以行使偽造準私文書罪。
  (二)又本件被告所犯刑法第339條第1項詐欺取財法定刑有罰金刑
    ，而被告行為後刑法施行法於95年6月14日修正，增訂第1條
    之1，明訂中華民國94年1月7 日刑法修正施行後，刑法分則
    編所定罰金之貨幣單位為新臺幣。94年1月7日刑法修正時，
    刑法分則編未修正之條文定有罰金者，自94年1月7日刑法修
    正施行後，就其所定數額提高為30倍。但72年6月26日至94
    年1 月7日新增或修正之條文，就其所定數額提高為3倍。因
    原本刑法條文罰金之單位為銀元，與新臺幣之折算比例為3
    ：1，復因罰金罰鍰提高標準條例第1條之適用，罰金數額業
    已提高10 倍，因而實際上所得科處罰金之總數，雖未提高，
    惟被告行為後，修正後刑法第33 條第5款已將罰金刑最低額
    由銀元1 元即新臺幣3元以上，修正為新臺幣1千元以上，以
    百元計算之。故刑法分則條文中有罰金刑者，其罰金之最低
    額業經修正為新臺幣1 千元以上，被告行為後即修正後刑法
    之規定並未較有利於被告，依修正後刑法第2條第1項前段規
    定，應適用被告行為時即修正前刑法及相關規定論處。
  (三)爰審酌被告辛○○未曾受有期徒刑以上刑之宣告，有臺灣高
    等法院被告全國前案紀錄表在卷可徵，然其因己身財務困難
    起意行使偽造私文書詐欺之犯罪動機、目的、手段、詐欺所
    得之金額、受害活會會員眾多，犯罪情節非屬輕微，且犯罪
    後迄今尚未全數賠償被害人，及其品行、生活狀況、智識程
    度、被害人受詐欺之金額、犯罪所生之損害及犯罪後坦承犯
    行之態度等一切情狀，量處如主文所示之刑。
  (四)修正前刑法第41條第1項前段規定「犯最重本刑為5年以下有
    期徒刑以下之刑之罪，而受6 個月以下有期徒刑或拘役之宣
    告，因身體、教育、職業、家庭之關係或其他正當事由，執
    行顯有困難者，得以1 元以上3元以下折算1日，易科罰金」
    ，然而被告行為時之易科罰金折算標準，廢止前罰金罰鍰提
    高標準條例第2條規定（現已刪除），就其原定數額提高為1
    百倍折算1 日，故本件被告行為時之易科罰金折算標準，應
    以銀元3百元即即新臺幣9百元折算1 日。惟修正後刑法第41
    條第1項前段規定：犯最重本刑為5年以下有期徒刑以下之刑
    之罪，而受6 個月以下有期徒刑或拘役之宣告者，得以新臺
    幣1千元、2千元或3千元折算1日，易科罰金」，均較原新臺
    幣9百元折算1日為高。比較修正前、後之易科罰金之折算標
    準，修正後之規定，並未較有利於被告，依修正後刑法第2
    條第1項前段規定，應適用被告行為時即修正前刑法第41條
    第1項前段、廢止前罰金罰鍰提高標準條例第2條規定及現行
    法規所定貨幣單位折算新臺幣條例第2條之規定，諭知以銀
    元3百元即新臺幣9百元折算1日為易科罰金之折算標準。
  (五)被告辛○○偽造之標單，其於行使得標後，均已丟棄滅失，
    業據其供明在卷，而開標期間距今至少均已逾5年，可認業
    已滅失，爰不予宣告沒收。
據上論斷，應依刑事訴訟法第299條第1項前段，刑法第2條第1項
前段、第216條、第220條第1項、第210條、第339條第1項，修正
前刑法第33條第5款、第56條、第55條、第41條第1項前段，罰金
罰鍰提高標準條例第1條前段、廢止前第2條，現行法規所定貨幣
單位折算新臺幣條例第2條，判決如主文。
本案經檢察官丑○○到庭執行職務。
中    華    民    國    95    年    10    月    18    日
                  刑事第四庭法    官  林淑鳳
以上正本證明與原本無異。
對於本件判決如有不服，應於收受送達後10日內，向本院提出上
訴書狀，上訴於臺灣高等法院，並按他造當事人之人數附具繕本
。
中    華    民    國    95    年    10    月    18    日
                            書 記 官  王毓嫻
附錄論罪法條
中華民國刑法第216條
（行使偽造變造或登載不實之文書罪）
行使第210條至第215條之文書者，依偽造、變造文書或登載不實
事項或使登載不實事項之規定處斷。
中華民國刑法第220條第1項
（準文書）
在紙上或物品上之文字、符號、圖畫、照像，依習慣或特約，足
以為表示其用意之證明者，關於本章及本章以外各罪，以文書論
。
中華民國刑法第210條
（偽造變造私文書罪）
偽造、變造私文書，足以生損害於公眾或他人者，處 5 年以下有
期徒刑。
中華民國刑法第339條第1項
（普通詐欺罪）
意圖為自己或第三人不法之所有，以詐術使人將本人或第三人之
物交付者，處5年以下有期徒刑、拘役或科或併科1千元以下罰金
。


司法院資訊處製作；財團法人民間司法改革基金會備份。
